【裁判字號】    99,訴,1158
【裁判日期】    990531
【裁判案由】    偽造文書等
【裁判全文】
臺灣臺中地方法院刑事判決              99年度訴字第1158號
公  訴  人  臺灣臺中地方法院檢察署檢察官
被      告  乙○○
上列被告因偽造文書等案件，經檢察官提起公訴（99年度偵字第
6951號），被告於準備程序中就被訴事實為有罪之陳述，於聽取
當事人之意見後，經本院合議庭裁定由受命法官獨任進行簡式審
判程序，判決如下：
    主  文
乙○○意圖為自己不法之所有，而侵占遺失物，處罰金新臺幣伍
仟元，如易服勞役，以新臺幣壹仟元折算壹日；又行使偽造私文
書，足以生損害於公眾及他人，處有期徒刑伍月，如易科罰金，
以新臺幣壹仟元折算壹日，如附表所示之偽造「甲○○」署名共
伍枚，均沒收；又以詐術得財產上不法之利益，處有期徒刑伍月
，如易科罰金，以新臺幣壹仟元折算壹日。徒刑部分應執行有期
徒刑捌月，如易科罰金，以新臺幣壹仟元折算壹日，如附表所示
之偽造「甲○○」署名共伍枚，均沒收。
    事  實
一、乙○○於民國97年4 月間某日，在臺中縣太平市○○路上之
    全聯大賣場門口，拾獲甲○○所遺失之國民身分證1 枚及全
    民健康保險卡（下稱「健保卡」）1 枚後，竟意圖為自己不
    法之所有，將上開證件予以侵占入己，留供己用。
二、乙○○於98年4 月間，因缺錢花用，見報紙刊登有「辦門號
    換現金」之廣告，遂撥打電話與電信業務承辦人員柯君弘取
    得聯絡後，即另基於意圖為自己不法所有及行使偽造私文書
    之犯意，於98年4 月29日下午2 時許，在其斯時位於臺中縣
    太平市○○路274 巷9 弄9 號12樓住處之1 樓大樓管理室內
    ，冒稱其為「甲○○」本人，將上開拾得之「甲○○」身分
    證及健保卡交付不知情之柯君弘影印，向不知情之柯君弘詐
    稱其為「甲○○」本人，欲申請租用威寶電信股份有限公司
    （下稱「威寶電信」）之行動電話門號使用，柯君弘遂請乙
    ○○填寫行動電話門號申請書及暢打專案同意書等文件，乙
    ○○遂當場在威寶電信之門號0000000000、0000000000號行
    動電話服務申請書「申請人簽章欄」內，接續偽造「甲○○
    」之署名各1 枚（2 支門號共2 枚），及在上開2 門號之暢
    打專案同意書「立同意書人簽章欄」內，接續偽造「甲○○
    」之署名各1 枚（2 支門號共2 枚）後，將上開申請書2 紙
    及同意書2 紙交付柯君弘收執，由柯君弘於同日持向臺中市
    ○區○○路253 之1 號1 樓威寶電信門市辦理上開行動電話
    門號之租用事宜，表示係「甲○○」本人申請租用門號之意
    ，致該門市承辦之成年店員誤認係「甲○○」本人申辦門號
    使用，陷於錯誤，而於威寶電信核准上開申請後，交付上開
    行動電話門號0000000000、0000000000號之SIM 卡各1 枚及
    所搭配之手機共2 支予柯君弘，由柯君弘於98年4 月29日申
    請後至98年5 月2 日前之某時，在乙○○上開住處之大樓管
    理室內，將乙○○冒名申辦之上開行動電話門號SIM 卡2 枚
    交付乙○○，乙○○則將該門號所搭配之手機2 支出售予柯
    君弘，而同時取得價款新臺幣（下同）3 千元（此變賣手機
    之行為乃屬乙○○犯詐欺取財罪完成後之處分贓物行為，為
    不罰之後行為），乙○○則承上相同之接續犯意，在柯君弘
    提供之手機及SIM 卡領取切結書「立切結書人簽章欄」內偽
    造「甲○○」署名1 枚而偽造該紙切結書後，將切結書交付
    不知情之柯君弘交回威寶電信收執，表示業由「甲○○」本
    人收受所申辦之門號SIM 卡及手機之意，均足以生損害於甲
    ○○本人及威寶電信對於行動電話客戶資料管理及使用者帳
    務管理之正確性，並致威寶電信受有財產上之損害。
三、乙○○於取得上開行動電話門號0000000000、0000000000號
    SIM 卡各1 枚後，即於98年5 月2 日起至同年月7 日止之期
    間內，將上開行動電話門號0000000000號SIM 卡插入序號00
    0000000000000 號之手機內，及將行動電話門號0000000000
    號SIM 卡插序號000000000000000 號之手機內，供己使用撥
    打，而於上開期間內接續撥打上開2 支門號進行通訊，致威
    寶電信誤認係「甲○○」本人進行通訊行為，陷於錯誤而提
    供電信通訊服務，乙○○則未繳納門號月租費及通話費，因
    而詐得共計1,779 元之不法利益。嗣因甲○○於98年5 月6
    日接獲威寶電信之申請門號通知書後，察覺有異，乃於翌日
    前往臺南縣永康市○○○路之威寶電信門市，簽立切結書，
    聲明未辦理上開門號，經威寶電信報警處理，經警調閱上開
    門號通聯紀錄後，始循線查悉上情。
四、案經甲○○及威寶電信股份有限公司訴由內政部警政署電信
    警察隊第三中隊報告臺灣臺中地方法院檢察署檢察官偵查起
    訴。
    理  由
一、按被告以外之人於審判外之言詞或書面陳述，除法律有規定
    者外，不得作為證據。前項規定，於法院以簡式審判程序或
    簡易判決處刑者，不適用之，刑事訴訟法第159 條定有明文
    。查本案被告乙○○因偽造文書等案件，經檢察官提起公訴
    ，被告於準備程序中就其所為犯行為有罪之陳述，經法官告
    知簡式審判程序之旨，並聽取公訴人、被告之意見後，合議
    庭裁定由受命法官獨任進行簡式審判程序，且無刑事訴訟法
    第159 條第1 項規定之適用，合先敘明。
二、經查：
（一）上開犯罪事實，業據被告乙○○於警詢、偵查中及本院審
      理時坦承不諱，核與告訴人甲○○、威寶電信之告訴代理
      人謝仁華於警詢中之指訴相符，且有告訴人甲○○出具之
      未申辦門號聲明書及證件影本1 份附卷可參（見警卷第50
      至51頁）。又被告偽冒「甲○○」名義申辦上開行動電話
      門號使用之過程，業經證人陳琬琪（被告前女友）、柯君
      弘（電信業務承辦人員）於警詢中分別證述綦詳，並有上
      開行動電話門號0000000000號、0000 000000 號之行動電
      話服務申請書、暢打專案同意書、電話費帳單、通話明細
      紀錄、通聯紀錄及手機及SIM 卡領取切結書等證據附卷可
      稽（見警卷第37頁至第49頁、第56頁至第58頁及第66頁）
      ，互核均相符，由此足認被告所為任意性自白，核與事實
      相符，洵堪採信。
（二）雖被告於本院審理中供稱：其於98年4 月29日在威寶電信
      行動電話服務申請書申請人簽章欄、暢打專案同意書立同
      意書人簽章欄偽造「甲○○」之署名時，同時有在「手機
      及SIM 卡領取切結書」之立切結書人簽章欄內偽造「甲○
      ○」之署名，之後將上開文件一起交給柯君弘，柯君弘在
      98年4 月29日後之1 週內將2 支門號SIM 卡交給其，其將
      2 支手機出售給通訊行，因而同時取得價款3 千元等語在
      卷，似有辯稱其係於99年4 月29日偽造「手機及SIM 卡領
      取切結書」後交付柯君弘，非於99年5 月4 日另行偽造切
      結書之意。惟查，證人柯君弘業於警詢中陳稱：伊在乙○
      ○住處之大樓管理室與乙○○見過3 次面，分別是為了申
      辦門號、交付門號SIM 卡2 枚，交付時並要求乙○○填寫
      手機及SIM 卡領取切結書，及因上開門號發生問題後，伊
      找乙○○詢問這3 次；交件的日期已忘記，但能確定的是
      ，交件地點為陳琬琪的住宅內，收件人是該名填寫申請書
      的男子，交件時伊有請對方填寫「手機及SIM 卡領取切結
      書」，當時陳琬琪未在家中等語綦詳。衡諸常情，一般負
      責替民眾代辦行動電話門號租用業務之業務承辦人員，為
      確保該申辦門號之民眾確有取得門號SIM 卡及手機，通常
      會在交付手機及門號SIM 卡時，同時請該申辦門號之民眾
      簽名切結，作為確認其已依約交付手機及SIM 卡之證明文
      件，是以，一般租用行動電話門號之申請人應係在實際取
      得手機及SIM 卡之際，才會簽名該切結書，以示取得所申
      辦之門號SIM 卡及手機，始符常情，准此，證人柯君弘上
      開陳述，即與上開行動電話門號申辦之常情相符，加以證
      人柯君弘為電信業務承辦人員，其對於此一業務辦理過程
      ，自有固定之辦理流程，其對於上開業務辦理過程之記憶
      ，理當印象深刻，顯見證人柯君弘所為證述，非屬無據，
      應值採信。至被告於審理中所為之上開陳述，核與證人柯
      君弘之證述不符，亦與常情有違，恐係因時日經過已久，
      致其就犯罪經過之記憶有錯置模糊之處所致，本院即難遽
      信為真，故本院認為就被告係何時偽造「手機及SIM 卡領
      取切結書」及何時行使該私文書乙節之犯罪事實，應以證
      人柯君弘就此部分所為之證述，核與事實較為相符，較可
      採信。惟被告既於本院準備程序中，就其確有侵占告訴人
      「甲○○」之身分證及健保卡等遺失物之犯行，及其有偽
      冒「甲○○」名義簽署行動電話門號服務申請書、暢打專
      案同意書等私文書後予以行使，及有偽冒「甲○○」名義
      簽署「手機及SIM 卡領取切結書」私文書後予以行使，而
      自證人柯君弘處取得上開行動電話門號SIM 卡2 枚等節之
      事實，均為有罪之陳述無訛，則被告上開辯解，尚無礙於
      其所為侵占遺失物、行使偽造私文書、詐欺取財及詐欺得
      利等罪名之認定，併此敘明。
（三）綜上所述，本案事證明確，被告犯行洵堪認定，均應依法
      論科。
三、論罪科刑：
（一）核被告乙○○所為，係犯刑法第337 條之侵占遺失物罪、
      第216 條、第210 條行使偽造私文書罪、第339 條第1 項
      之詐欺取財罪及同條第2 項之詐欺得利罪。被告偽造署押
      之行為，為其偽造私文書之部分行為，又其偽造私文書之
      低度行為，業為其行使之高度行為所吸收，均不另論罪。
      被告利用不知情之電信業務承辦人員柯君弘對告訴人甲○
      ○、威寶電信犯上開行使偽造私文書及詐欺取財犯行，為
      間接正犯。
（二）被告基於為詐取威寶電信行動電話門號SIM 卡及取得搭配
      手機等財物之意圖，於密接時間內，在同一地點，先後偽
      造上開行動電話服務申請書、暢打專案同意書、手機及SI
      M 卡領取切結書等私文書後，再交付證人柯君弘持向威寶
      電信行使，目的係在詐得威寶電信提供之上開行動電話門
      號SIM 卡及手機，而其於密接時地所為2 次行使偽造私文
      書犯行，顯係利用同一機會所為，侵害同一法益，各行為
      間之獨立性極為薄弱，依一般社會健全觀念難以強行分離
      ，在刑法評價上，應視為數個舉動之接續施行，為實質上
      一罪之接續犯，應僅論以一罪；又其取得上開2 支行動電
      話門號SIM 卡後，於密接時間內，接續撥打該2 支門號通
      話，均未繳納任何費用，詐取通話多次之不法利益，其行
      為亦係於密接時地為數次詐欺得利犯行，侵害同一法益，
      各行為間之獨立性亦極為薄弱，依一般社會健全觀念難以
      強行分離，在刑法評價上，亦應視為數個舉動之接續施行
      ，為實質上一罪之接續犯，亦僅論以一罪。是起訴意旨認
      為被告涉犯多次行使偽造私文書罪犯行，犯意個別，罪名
      互異，應予分論併罰云云，尚有誤會。
（三）至刑法上一行為而觸犯數罪名之想像競合犯存在之目的，
      在於避免對於同一不法要素予以過度評價，其所謂同一行
      為係指所實行者為完全或局部同一之行為而言。因此刑法
      修正刪除牽連犯之規定後，於修正前原認屬於方法目的或
      原因結果之不同犯罪，其間果有實行之行為完全或局部同
      一之情形，應得依想像競合犯論擬( 最高法院97年度台上
      字第3494號判決要旨參照) 。被告冒用告訴人甲○○名義
      偽造上開私文書後持以行使，係為達其向威寶電信申辦門
      號及手機之詐欺取財目的，同時侵害告訴人甲○○、威寶
      電信之法益，此部分乃屬同種想像競合犯，又其所犯行使
      偽造私文書罪與詐欺取財罪間，有行為局部之同一性存在
      ，顯有一行為觸犯數罪名之情形，此部分乃屬異種想像競
      合犯，均應依刑法第55條規定論以想像競合犯從一重之行
      使偽造私文書罪處斷。至起訴意旨認為被告所犯行使偽造
      私文書罪與詐欺取財罪間，係犯意各別，罪名互異之數罪
      ，應予分論併罰云云，亦有誤會，併此敘明。
（四）另被告所犯上開侵占遺失物罪、行使偽造私文書罪、詐欺
      得利罪等罪名間，犯罪個別，行為互殊，顯係各別犯意為
      之，應予分論併罰。
（五）爰審酌被告僅因缺錢花用，即將其所拾獲之他人身分證、
      健保卡等遺失物予以侵占入己，其後復持以冒名向威寶電
      信申請行動電話門號使用，因此詐得上開門號SIM 卡及手
      機等財物，致告訴人甲○○受有損害，亦影響告訴人威寶
      電信對行動電話客戶資料管理及使用者帳務管理之正確性
      ，並致告訴人威寶電信受有財產上之損害，嗣後被告又另
      行使用上開行動電話門號撥打通話，因此詐得不法利益，
      致告訴人威寶電信受有損害，顯見被告之惡性非輕，本應
      重懲，惟斟酌被告之智識程度為國中肄業、品行、素行不
      佳，然其犯罪後坦承犯行，犯後態度良好等一切情狀，量
      處被告如主文所示之刑，並就罰金刑部分諭知易服勞役之
      折算標準，及就有期徒刑部分諭知易科罰金之折算標準，
      以資懲儆。
（六）末按，立法院雖於98年12月15日修正刑法第41條第8 項之
      規定：「第一項至第四項及第七項之規定，於數罪併罰之
      數罪均得易科罰金或易服社會勞動，其應執行之刑逾六月
      者，亦適用之。」，而將得易科罰金之適用範圍，擴大為
      數罪併罰之數罪均得易科罰金，其執行刑逾六月者，亦得
      易科罰金，並經總統於98年12月30日公布，而於99年1 月
      1 日起生效。惟修正前刑法第41條第2 項關於數罪併罰，
      其執行之刑未逾六個月者，始得易科罰金之規定，業經司
      法院大法官會議於98年6 月19日作成釋字第662 號解釋：
      「中華民國九十四年二月二日修正公布之現行刑法第四十
      一條第二項，關於數罪併罰，數宣告刑均得易科罰金，而
      定應執行刑之刑逾六個月者，排除適用同條第一項得易科
      罰金之規定部分，與憲法第二十三條規定有違，並與本院
      釋字第三六六號解釋意旨不符，應自本解釋公布之日起失
      其效力。」準此以言，修正後刑法第41條第8 項僅係將上
      開釋字第662 號解釋內容予以明文化，修正前刑法第41條
      第2 項規定既經上開解釋宣示「失其效力」，本次修法對
      於受刑人適用刑罰法律之結果並無任何差異，應逕予適用
      現行刑法第41條第8 項之規定，毋庸再為新舊法之比較（
      臺灣高等法院臺南分院98年度上易字第408 號、98年度上
      更一字第352 號刑事判決均同此見解）。揆諸上開說明，
      本院乃就被告所犯行使偽造私文書罪、詐欺得利罪等罪所
      量處之有期徒刑部分，定其應執行之刑，並諭知易科罰金
      之折算標準。至依新修正之刑事訴訟法第479 條第2 項規
      定可知，該易服社會勞動乃係屬執行檢察官之權限，是本
      件自無須再於主文中另諭知易服社會勞動之折算標準，附
      此敘明。
四、上開偽造之行動電話服務申請書、暢打專案同意書、手機及
    SIM 卡領取切結書等私文書，業經被告偽造後交付證人柯君
    弘持向告訴人威寶電信行使，由告訴人威寶電信收執，已非
    屬被告所有之物，自不得併予宣告沒收，故僅就上開行動電
    話服務申請書申請人簽章欄內之偽造「甲○○」署名各1 枚
    （2 支門號共2 枚）、暢打專案同意書立同意書人簽章欄內
    之偽造「甲○○」署名各1 枚（2 支門號共2 枚），及手機
    及SIM 卡領取切結書立切結書人簽章欄內之偽造「甲○○」
    署名1 枚，不問屬於犯人與否，均應依刑法第219 條規定宣
    告沒收之。
據上論斷，應依刑事訴訟法第273 條之1 第1 項、299 條第1 項
前段，刑法第216 條、第210 條、第337 條、第339 條第1 項、
第2 項、第55條、第41條第1 項前段、第8 項、第42條第3 項、
第51條第5 款、第219 條，刑法施行法第1 條之1 第1 項、第2
項前段，判決如主文。
本案經檢察官張容姍到庭執行職務
中    華    民    國    99    年    5     月    31    日
                  刑事第十八庭    法  官  胡芷瑜
以上正本證明與原本無異。
如不服本判決應於收受送達後10日內向本院提出上訴書狀，並應
敘述具體理由；其未敘述上訴理由者，應於上訴期間屆滿後20日
內向本院補提理由書（均須按他造當事人之人數附繕本）「切勿
逕送上級法院」。
                                  書記官  沈慧玲
中    華    民    國    99    年    5     月    31    日
附表
┌──┬───────────┬──────────┬─────┐
│編號│偽造署押所在之文書名稱│偽造署押之名稱及數量│沒收依據  │
├──┼───────────┼──────────┼─────┤
│1   │威寶電信0000000000號行│申請人簽章欄內之偽造│刑法第219 │
│    │動電話服務申請書      │「甲○○」署押1枚   │條        │
├──┼───────────┼──────────┼─────┤
│2   │威寶電信0000000000號行│申請人簽章欄內之偽造│刑法第219 │
│    │動電話服務申請書      │「甲○○」署押1枚   │條        │
├──┼───────────┼──────────┼─────┤
│3   │威寶電信0000000000號之│立同意書人欄內之偽造│刑法第219 │
│    │暢打專案同意書        │「甲○○」署押1 枚  │條        │
├──┼───────────┼──────────┼─────┤
│4   │威寶電信0000000000號暢│立同意書人欄內之偽造│刑法第219 │
│    │打專案同意書          │「甲○○」署押1 枚  │條        │
├──┼───────────┼──────────┼─────┤
│5   │手機及SIM 卡領取切結書│切結書人欄內之偽造「│刑法第219 │
│    │                      │甲○○」署押1 枚    │條        │
└──┴───────────┴──────────┴─────┘
附錄本案論罪科刑法條全文：
刑法第216條（行使偽造變造或登載不實之文書罪）
行使第210 條至第215 條之文書者，依偽造、變造文書或登載不
實事項或使登載不實事項之規定處斷。
刑法第210條（偽造變造私文書罪）
偽造、變造私文書，足以生損害於公眾或他人者，處5 年以下有
期徒刑。
刑法第337 條（侵占遺失物罪）
意圖為自己或第三人不法之所有，而侵占遺失物、漂流物或其他
離本人所持有之物者，處5 百元以下罰金。
刑法第339條（普通詐欺罪）
意圖為自己或第三人不法之所有，以詐術使人將本人或第三人之
物交付者，處5 年以下有期徒刑、拘役或科或併科1 千元以下罰
金。
以前項方法得財產上不法之利益或使第三人得之者，亦同。
前二項之未遂犯罰之。

司法院資訊處製作；財團法人民間司法改革基金會備份。
